【裁判字號】    97,重上,586
【裁判日期】    980224
【裁判案由】    返還土地等
【裁判全文】
臺灣高等法院民事判決                 97年度重上字第586號
上  訴  人  乙○○
訴訟代理人  歐龍山律師
被  上訴人  甲○○○
訴訟代理人  廖忠信律師
複  代理人  吳祝春律師
上列當事人間返還土地等事件，上訴人對於中華民國97年9月25
日臺灣桃園地方法院96年度訴字第1152號第一審判決提起上訴，
經本院於98年2月10日言詞辯論終結，判決如下：
    主  文
上訴駁回。
第二審訴訟費用由上訴人負擔。
    事實及理由
一、本件上訴人主張：
(一)、坐落桃園縣觀音鄉○○段1257地號土地（下稱系爭土地，重
    測前地號為觀音鄉○○段張厝小段17-3地號）係伊與訴外人
    連維林、連秀惠、連麗惠、連智惠、連安、連紫緹分別共有
    ，自民國（下同）85年以後，即未再耕種。伊與上開共有人
    於95年間為配合政府農業政策，就系爭土地辦理休耕，並於
    休耕後辦理翻耕、種植綠肥，以達維護生態景觀及農田地力
    之目的。詎伊於96年4月間僱工就系爭土地翻耕種植綠肥後
    ，竟遭被上訴人擅自僱工在系爭土地上全部種植水稻，經伊
    向被上訴人請求回復系爭土地原狀，被上訴人未加理會，反
    向桃園縣觀音鄉調解委員會聲請調解，並稱系爭土地為被上
    訴人之公公江阿成（已歿）向伊父連林雁（已歿）購買為由
    ，拒絕返還。惟因連林雁從未出賣系爭土地予江阿成，故調
    解不成立。
(二)、連林雁從未出售、點交系爭土地予江阿成占有使用，被上訴
    人所提不動產買賣契約書（下稱系爭買賣契約書）、土地買
    賣及耕作權拋棄契約書、民事起訴狀暨後附之土地買賣契約
    書及收據等私文書，否認其為真正。系爭買賣契約書上連林
    雁之簽名並非其所簽，有連林雁親筆書寫之信封可證，且所
    蓋用連林雁印文之印章亦非連林雁所有，相關戶政機關提供
    之連林雁及系爭買賣契約書所載介紹人許學滿（已歿）之印
    鑑證明印文，無一與系爭買賣契約書上蓋用者相同，顯見系
    爭買賣契約書並非真正。又土地買賣及耕作權拋棄契約書係
    訴外人邱爐與江阿成所訂立，該民事起訴狀暨後附之土地買
    賣契約書及收據，則係描述江阿成向訴外人楊運應等4人購
    買系爭土地之情事，均與連林雁無關，顯不能證明江阿成曾
    向連林雁購買系爭土地。至於被上訴人提出之桃園縣稅捐稽
    徵處欠稅催繳書，其上並無桃園縣稅捐稽徵處之公印，且為
    通知聯，並非繳納欠稅之收據，亦無記載係何筆土地之欠稅
    ，難以證明與系爭土地有關，亦與本件江阿成是否曾向伊父
    親連林雁購買系爭土地之爭點無涉。另被上訴人提出之桃園
    縣觀音鄉農會收購補助款明細雖載有稻穀款入帳，惟未載明
    係何筆土地之稻穀款收入，且被上訴人提出之農民基本資料
    卡所載被上訴人耕作之土地，係坐落於觀音鄉○○○段」17
    -3地號土地、面積9719平方公尺，與系爭土地係觀音鄉○○
    段（重測前為觀音鄉○○段張厝小段）、面積9929.73平方
    公尺不同，亦不能證明被上訴人曾於系爭土地耕作。此外，
    被上訴人提出之91年2期作農戶種稻及輪作、休耕申報書，
    桃園縣觀音鄉公所於97年7月10日以桃觀鄉農字第097001160
    7號函稱：「所附申報書為本所製作，申報書中有關面積、
    地籍、所有權人之依規定以農民出示之所有權狀或租約、代
    耕證明等作為依憑至本鄉農會作耕地資料建檔，…。」，由
    於被上訴人並非系爭土地之所有權人，當不可能提出所有權
    狀，僅可能以租約或代耕證明提出申報，而兩造間並無任何
    租約或代耕關係存在，是該91年2期作農戶種稻及輪作、休
    耕申報書亦無法證明江阿成曾向連林雁購買系爭土地之事實
    。而系爭土地上有三七五租約登記，經伊向桃園縣中壢地政
    事務所查詢得知，系爭土地上私有耕地租約係於38年6月24
    日簽立，最後一次續訂租約為68年，出租人為葉立旺，承租
    人為許學滿，承租耕地面積為895平方公尺等情，無一與被
    上訴人所陳事實相符，有臺灣省新竹縣觀音鄉中壢里私有耕
    地租約登記申請書足證。另證人莊來有所為證言，無從證明
    系爭不動產買賣契約書為真實；證人江苗柔為被上訴人之女
    ，對系爭土地產權之爭議有切身利害關係，其證詞顯不可採
    ；證人葉步榮雖證稱被上訴人曾拿買賣契約書給他看，因此
    知道系爭土地買賣事宜，並稱曾聽許學滿說會幫被上訴人完
    成過戶云云。惟此等陳述內容均為傳聞，就系爭買賣契約書
    是否真為連林雁與江阿成訂立之事實，並非親眼見聞，其證
    詞亦非可採。
(三)、綜上可知，連林雁從未出售系爭土地予江阿成，系爭買賣契
    約書並非真實，被上訴人主張有權占有系爭土地，並無理由
    。至被上訴人所提其餘證物，至多僅能證明被上訴人曾於系
    爭土地上耕作，而兩造並無租約或代耕關係存在，此為被上
    訴人所不爭執，是被上訴人占有系爭土地確屬無權占有。爰
    依民法第767條、第821條規定，請求被上訴人將系爭土地返
    還予伊及全體共有人；又被上訴人故意不法侵害伊及全體共
    有人對系爭土地之所有權，併依民法第184條第1項前段、第
    213條第1項規定侵權行為法律關係，請求被上訴人回復損害
    發生前之原狀。另依不當得利法律關係，請求被上訴人於返
    還系爭土地前，按月給付伊及全體共有人相當租金之不當得
    利新台幣（下同）18,535元（計算式：依土地法第110條第1
    項、148條、土地法施行法第25條規定，農地租賃地租不得
    超過申報地價之8%，而系爭土地申報地價為每平方公尺280
    元，面積為9,929.73平方公尺，故每月租金應為280×9,929
    .73 ×8%÷12=18,535）。並聲明：1.被上訴人應將系爭土
    地返還予伊及全體共有人。2.被上訴人應自起訴狀繕本送達
    之翌日起至返還系爭土地之日止，按月給付伊及全體共有人
    1萬8,535元。3.就上開第1項聲明，願供擔保請准宣告假執
    行。
二、被上訴人則辯稱：
(一)、系爭土地為伊丈夫江漢燐（已歿）之父江阿成於59年1月19
    日向上訴人之父連林雁（已歿）所購買，由訴外人許學滿擔
    任介紹人及見證人，並簽訂系爭買賣契約書。又系爭土地早
    於42年起即係由江阿成耕作，蓋連林雁前曾與訴外人莊來生
    、徐鴻洲、楊天寶訂立買賣契約出售系爭土地，嗣莊來生與
    訴外人楊運應等4人訂立買賣契約出售系爭土地，江阿成乃
    於40年11月5日與訴外人楊運應等4人訂立買賣契約購買系爭
    土地，惟嗣後因連林雁主張莊來生未經徐鴻洲同意擅自轉讓
    系爭土地而拒絕辦理移轉登記，致江阿成無奈乃向楊運應等
    4人提起訴訟解除契約並請求返還價金（穀物），再於59年1
    月19日第2次付款予連林雁簽訂系爭買賣契約書，詎連林雁
    未依約履行不動產移轉登記之義務，遲至65年1月16日始辦
    妥繼承登記，復因江阿成已於64年12月15日去世，系爭土地
    由伊及江漢燐繼承而耕種使用，江漢燐生前即曾多次與連林
    雁接洽請求辦理土地過戶，雖獲連林雁同意，然拖延至71年
    8月10日連林雁去世前均未辦妥，嗣上訴人因繼承分割而登
    記為系爭土地之名義共有人。
(二)、依系爭買賣契約書內容觀之，系爭土地因當時尚未辦理繼承
    登記，故出賣人係載以「連式奎（亡）其法定繼承人連林雁
    」為乙方出賣人。又系爭土地之買賣價款為總價金蓬萊谷2
    萬5,000 台斤，已由承買人於訂約時全部一次付清由乙方親
    收，但乙方現在辦理繼承登記要甲方補貼3萬3,000元，除即
    日支付1萬3,000元親交乙方領收外，另2萬元限至本產權過
    戶登記書類檢齊雙方印章蓋好送交地政機關受付檢查通過時
    付清不得拖延；乙方應於59年6月末日以前將本件不動產買
    賣移轉登記所需之一切文件檢齊交予甲方逕行申請移轉登記
    等情可知，系爭買賣契約書已有效成立，且江阿成早已完成
    履約之義務，係上訴人方面債務不履行未能將所有權移轉登
    記予伊，故伊依系爭買賣契約書取得土地之占有與使用，為
    有權占有，此觀系爭買賣契約書第5條約定：「乙方應於收
    到第4條第（1）項價款（即蓬萊谷2萬5,000台斤）將本件不
    動產依照現狀（包含定著物）點交於甲方自由使用」等情即
    可證明。且事實上伊早於42年間即已占用系爭土地耕作，此
    參諸系爭買賣契約書第12條約定：「本契約係重新訂立，原
    契約（即指40年11月5日江阿成與楊運應等4人所訂立之買賣
    契約）雙方願意作廢」，更可獲得明證。又系爭買賣契約書
    當事人末頁之見證人許學滿，即為系爭土地原登記三七五租
    約承租人，其曾應允伊及證人江苗柔、葉步榮之要求，協同
    伊前去觀音鄉調解委員會向上訴人證明系爭買賣契約書，雖
    因上訴人未出席致調解不成立，仍足證系爭買賣契約書之真
    實性。
(三)、足見系爭土地確為江阿成向連林雁所買得，僅因連林雁違約
    未將土地所有權辦理移轉登記，然伊係依買賣契約及繼承關
    係取得土地占有，自屬有權占有，上訴人請求伊返還土地及
    給付相當於租金之不當得利金，於法無據，應予駁回等語。
    並聲明：1.上訴人之訴及假執行之聲請均駁回。2.如受不利
    之判決，願供擔保請准宣告免為假執行。
三、原審判決上訴人全部敗訴，上訴人不服，提起上訴，其上訴
    聲明為：(一)、原判決廢棄。(二)、被上訴人應將系爭土地全部
    返還予上訴人及全體共有人。(三)、被上訴人應自起訴狀繕本
    送達之翌日起至返還系爭土地之日止按月給付上訴人1萬8,5
    35元。(四)、就上開(二)之聲明，願供擔保請准宣告假執行。被
    上訴人則答辯聲明：(一)、上訴駁回。(二)、如受不利判決，願
    供擔保請准宣告免為假執行。
四、本件經依民事訴訟法第463條準用同法第270條之1第1項第3
    款規定，整理並協議簡化爭點及不爭執點後，兩造同意僅就
    言詞辯論時所陳述之事實及主張之法律關係為論斷。查本件
    兩造不爭執之事實為：(一)、連式奎（已歿）為連林雁之父，
    連林雁、連高鴻鸞為上訴人之父、母；江阿成為被上訴人之
    夫江漢燐之父；而連林雁、連高鴻鸞先後於71年8月20日、
    87年3月3日死亡，江阿成則於64年12月15日死亡，江漢燐亦
    已死亡等情，有兩造戶籍謄本、系爭土地登記謄本、土地登
    記簿在卷可稽（見原審卷第26、27、35、36、28-30、94頁
    ）。(二)、系爭土地重測前為觀音鄉○○段張厝小段17-3地號
    ，原為連林雁於65年1月16日因繼承登記所取得，登記原因
    發生日期38年4月11日，嗣連林雁於71年8月20日死亡，連林
    雁之妻連高鴻鸞（已歿）於78年2月3日因繼承登記為系爭土
    地所有權人，又連高鴻鸞於87年3月3日死亡，其繼承人即上
    訴人及訴外人連維林、連秀惠、連麗惠、連智惠、連安、連
    紫緹於88年7月9日辦理繼承分割登記為系爭土地共有人，應
    有部分各為1/4、1/4、1/ 12、1/12、1/12、1/8、1/8，而
    系爭土地現由被上訴人占有使用等情，有系爭土地登記謄本
    、土地登記簿在卷可稽（見原審卷第28-30、82、94頁）。
    (三)、被上訴人曾因對上訴人請求辦理系爭土地過戶登記事件
    ，遭上訴人百般拖延為由，向桃園縣觀音鄉調解委員會聲請
    調解，嗣因上訴人未到場而調解不成立，有桃園縣觀音鄉調
    解委員會86年11月6日 (86)觀鄉調字第222號通知、聲請調
    解書、調解不成立證明書在卷可稽（見原審卷第139-141頁
    ）。惟上訴人主張其為系爭土地之共有人，被上訴人無權占
    有系爭土地，得本於所有權人之地位訴請被上訴人返還系爭
    土地及給付使用土地之不當得利予伊及全體共有人等語，則
    為被上訴人所否認，並以前揭情詞置辯。是本件兩造間之重
    要爭點厥為：被上訴人占有使用系爭土地是否有合法權源？
    上訴人得否以系爭土地共有人之地位訴請被上訴人返還系爭
    土地及給付使用土地之利得？茲析述如后：
(一)、按所有人對於無權占有或侵奪其所有物者，得請求返還之，
    民法第767條前段定有明文。又以無權占有為原因，請求返
    還所有物之訴，被上訴人對上訴人就其物有所有權存在之事
    實並無爭執，而僅以非無權占有為抗辯者，被上訴人即應就
    其取得占有，係有正當權源之事實證明之。次按買受人向出
    賣人購買土地，出賣人已將土地交付買受人管有者，雖未辦
    理所有權移轉登記，然買受人之占有土地，既係本於出賣人
    依買賣之法律關係所交付，自具有正當權源，出賣人即不得
    依無權占有而請求返還。查本件上訴人為系爭土地所有權人
    之一之事實，為被上訴人所不爭執，被上訴人以其被繼承人
    江阿成前已向上訴人之父連林雁購買系爭土地，且系爭土地
    已交付江阿成使用，迄今則由被上訴人繼承使用，故非無權
    占有系爭土地等情資為抗辯，被上訴人即應就該買賣關係存
    在及連林雁已將系爭土地交付使用之事實負舉證責任，合先
    敘明。次查被上訴人主張江阿成前於59年1月19日向連林雁
    購買系爭土地，並由許學滿擔任見證人，簽訂系爭買賣契約
    書，業據其提出系爭買賣契約書為證（見原審卷第40-45頁
    ），並聲請傳訊證人葉步榮、江苗柔（見原審卷第125-128
    、132-135頁），且另提出桃園縣稅捐稽徵處欠稅催繳書、
    江漢燐之桃園縣觀音鄉農會收購補助款明細（帳號00-00000
    00）、被上訴人之桃園縣觀音鄉農會收購補助款明細（帳號
    00-0000000）及華南商業銀行活期存款存摺明細（帳號000-
    00-000000-0）、95年2期桃園縣觀音鄉農民基本資料卡、桃
    園縣稅捐稽徵處移案書、91年2期作農戶種稻及輪作、休耕
    申報書以實其說（見原審卷第66、67 -69、70-73、74、84
    、138頁）。經查：
１、依系爭買賣契約書第4條、第5條約定之內容觀之（見原審卷
    第40、41頁），買受人江阿成業已交付系爭買賣契約書第4
    條第1項之價款（即蓬萊谷2萬5000台斤）予出賣人連林雁收
    訖，出賣人連林雁並應已於收受該價款時將系爭土地點交予
    買受人江阿成使用。上訴人空言江阿成與連林雁於59年1月
    19日簽訂系爭買賣契約書時，即支付全部買賣價金蓬萊谷2
    萬5000台斤，顯與一般交易習慣及經驗不合，且該實物數量
    龐大，連林雁豈能親收云云，並非可取。
２、又依被上訴人所提出江漢燐之桃園縣觀音鄉農會收購補助款
    明細（帳號00-0000000）、被上訴人之桃園縣觀音鄉農會收
    購補助款明細（帳號00-0000000）及華南商業銀行活期存款
    存摺明細（帳號000-00-000000-0）（見原審卷第67-73頁）
    ，顯示自80年間至95年間，即有政府補助農民之肥料款、稻
    穀款、秧苗款、休耕轉作等項目之金額相繼匯入該等帳戶，
    徵諸被上訴人提出之91年2期作農戶種稻及輪作、休耕申報
    書（見原審卷第138頁），其上即載有被上訴人名義、地號
    為「新坡17-3」（即系爭土地重測前之地號）、面積為0.97
    19公頃之農地，且其上所載之存款帳號原為被上訴人上開觀
    音鄉農會收購補助款之帳號（即00-0000000），經劃掉重新
    載以被上訴人上開華南商業銀行湩期存款之帳號（即000-00
    -000000-0）。此外，原審向桃園縣觀音鄉公所函詢上開休
    耕申報書是否為其所製作，且上開記載之依據為何，經該公
    所覆稱：該休耕申報書為鄉公所製作，以農民出示之農地所
    有權狀或租約、代耕證明等作為依憑至本鄉農會作耕地資料
    建檔，農民於每期作本所本業務申報期間具上述之農地資料
    辦理該期作申報，本所並於當期期間派員前往耕地勘查轉作
    事項是否屬實等語，有桃園縣觀音鄉公所97年7月10日桃觀
    鄉農字第0970002068號函在卷可稽（見原審卷第163頁），
    可見上開帳戶明細所匯入之政府補助款項，確係因被上訴人
    耕作系爭土地所獲而匯入。否則桃園縣觀音鄉公所派員前往
    耕地勘查轉作事項時，被上訴人如何得以作假應付？益見被
    上訴人主張其已在系爭土地耕作多年等情非虛。
３、再者，被上訴人提出桃園縣稅捐稽徵處欠稅催繳書、桃園縣
    稅捐稽徵處移案書（見原審卷第66、84頁），其上分別載以
    課徵年期月別為60年2月、63年1月，稅籍冊號及欠稅卡號碼
    均載為「638」，且列載欠稅人 (繼承人)為連式奎（誤載為
    連成奎）、管理人 (使用人)為江阿成，將連式奎、江阿成
    併列於稅捐稽徵處欠稅催繳書或移案書上，而所載住址均為
    江阿成之地址「觀音鄉新坡村7鄰89號」，是由此桃園縣稅
    捐稽徵處欠稅催繳書及移送書可知，系爭土地當時雖仍登記
    為連式奎所有，惟於60年間已由江阿成占有管理使用，並負
    有繳交稅款之義務。雖該等欠稅催繳書或移案書未載明課稅
    土地之地號，且被上訴人提出之農民基本資料卡所載被上訴
    人耕作之土地坐落觀音鄉○○○段」17-3地號、可耕面積97
    19平方公尺，與系爭土地重測前坐落觀音鄉○○○段」張厝
    小段17-3地號、面積9929.73平方面積，略有出入 (見原審
    卷第74頁之農民基本資料卡)。惟尚無證據顯示連式奎或連
    林雁曾出售或出租、出借他筆土地予江阿成，則此等欠稅催
    繳書或移案書所為課稅之土地及農民基本資料卡所載耕作之
    土訑，自屬被上訴人之夫江阿成占有管理使用之系爭土地，
    農民基本資料卡所載被上訴人耕作土地坐落觀音鄉○○○段
    」應係重測前「新坡段」之誤，從而可耕面積9719平方公尺
    與實際面積9929.73平方公尺之誤差，與被上訴人是否耕作
    系爭土地已無影響。此外，證人葉步榮（48年次）於原審證
    稱：伊自國小畢業至其父葉發城於95年間過世為止，即與其
    父一同於系爭土地上幫忙被告耕作等語（見原審卷第133 頁
    ）。足見江阿成前與連林雁訂立系爭買賣契約書所購買之系
    爭土地，至少自60年間起即由江阿成、其子江漢燐、其媳即
    被上訴人耕作使用迄今無訛。是以江阿成既已向連林雁購買
    系爭土地，並經連林雁交付系爭土地由其管理使用，則揆諸
    前開說明，系爭土地雖未辦理所有權移轉登記予江阿成，惟
    江阿成乃至輾轉繼承江阿成權利之被上訴人占有系爭土地，
    既係本於出賣人連林雁依買賣法律關係所交付，自具有正當
    權源，出賣人連林雁乃至繼承其所有權之人即不得依無權占
    有之法律關係而請求返還。
(二)、次按私文書經他造否認者，固應由舉證人證其真正。但如係
    遠年舊物，另行舉證實有困難，法院非不得依經驗法則，並
    斟酌全辯論意旨，判斷其真偽（最高法院71年度台上字第27
    48號、72年度台上字第3112號、83年度台上字第2247號、85
    年度台上字第1837判決要旨參照）。上訴人雖否認系爭買賣
    契約書之真正，且主張系爭買賣契約書上連林雁之簽名並非
    本人所為，並提出連林雁手書信封1紙為證（見原審卷第85
    頁），復經原審向桃園縣平鎮市、觀音鄉戶政事務所調取連
    林雁、許學滿之原始印鑑登記及印鑑證明申請書，查明系爭
    買賣契約書上所蓋用連林雁、許學滿之印文與上開印鑑證明
    申請書上所蓋用者並非同一之事實，有桃園縣平鎮市戶政事
    務所96年10月26日桃平戶字第0960009045號函檢送連林雁印
    鑑登記及印鑑證明申請書原始正本 (正本已發還，影本附卷
    )、桃園縣觀音鄉戶政事務所97年5月15日桃觀戶字第097000
    2068號函檢送許學滿印鑑證明申請書4份、委託書1份 (均影
    本)可考（見原審卷第98、98-1至3、145-151頁），被上訴
    人雖不爭執上情，惟辯稱系爭買賣契約書確係真正，其上連
    林雁之簽名應係代書所為。經查：
１、系爭買賣契約書業經被上訴人提出原本以供稽核，且系爭買
    賣契約書訂立日期距今已長達四十餘年，訂立契約之當事人
    連林雁、江阿成及見證人許學滿均已死亡，被上訴人自無從
    傳喚為證。惟觀諸系爭土地登記謄本，連林雁係於65年1月
    16日因繼承登記為系爭土地所有權人，而登記原因發生日期
    為38年4月11日，有該土地登記謄本可憑 (見原審卷第94頁)
    ，顯見連林雁之父連式奎係於38年4月11日死亡，始生繼承
    之事實，是其於59年1月19日訂立系爭買賣契約書時，尚未
    登記為所有權人，核與系爭買賣契約書上就系爭土地之出賣
    人係載以「連式奎（亡）其法定繼承人連林雁」字句相符。
    又被上訴人主張連林雁前曾與訴外人莊來生、徐鴻洲、楊天
    寶訂立買賣契約出售系爭土地，嗣訴外人莊來生又與訴外人
    楊運應等4人訂立買賣契約出售系爭土地，江阿成乃於40年
    11月5日與訴外人楊運應等4人訂立買賣契約購買系爭土地，
    然因連林雁主張訴外人莊來生未經徐鴻洲同意擅自轉讓買賣
    而拒絕辦理移轉登記，致江阿成無奈乃向楊運應等4人提起
    訴訟解除契約並請求返還價金（穀物）等情，已據被上訴人
    另提出土地買賣及耕作權拋棄契約書、民事起訴狀暨後附之
    土地買賣契約書及收據、公證送達警告書為證（見原審卷第
    46-65頁），可見於系爭買賣契約書訂立以前，連林雁即曾
    與他人訂約出售系爭土地，江阿成亦曾與該他人訂約購買系
    爭土地未果，核與系爭買賣契約書第12條約定：「本契約係
    『重新』訂立，原契約雙方願意作廢」等情相符（見原審卷
    第43頁）。衡諸常情，若非確有此情，被上訴人實無杜撰上
    情而使系爭土地買賣關係益趨複雜之必要，是被上訴人上開
    主張應堪採信。
２、又被上訴人前於86年間曾因系爭土地遲未能辦理所有權移轉
    登記之問題，將連高鴻鸞列為相對人，向桃園縣觀音鄉調解
    委員會聲請調解，惟因連高鴻鸞並未到場而調解未成立等情
    ，業據被上訴人提出桃園縣觀音鄉調解委員會通知、聲請調
    解書筆錄、調解不成立證明書為證（見原審卷第139-14 1
    頁）。且證人葉步榮於原審證稱：因被上訴人曾提出系爭買
    賣契約書給伊看，說已經買很久無法過戶，伊曾詢問許學滿
    ，說其拿中人費 (即佣金)，應該要幫忙過戶完成，許學滿
    說好啦，後來許學滿有跟被上訴人一起去調解等語（見原審
    卷第134頁），核與另一證人江苗柔於原審證稱：因系爭土
    地買賣很久一直沒有過戶，所以找當時擔任中人之許學滿一
    起去調解，後來調解未成立等語相符（見原審卷132、133頁
    ）。若非許學滿確曾擔任系爭土地買賣之見證人，何以願意
    參與被上訴人聲請之調解，且於證人葉步榮詢問時為上開肯
    認系爭土地買賣契約書存在之反應。雖證人江苗柔係被上訴
    人之女，惟其證詞既與另一證人葉步榮所證情節相符，且與
    系爭買賣契約書上見證人係許學滿之記載一致，則其所為證
    言，即難因係被上訴人之女，即否認其效力。上訴人雖另主
    張被上訴人向桃園縣觀音鄉調解委員會申請調解不動產買賣
    過戶時，伊母連高鴻鸞即已向該調解委員會提出申請書，主
    張系爭土地從無出售他人，請求不予受理等語，有該申請書
    可考（見本院卷第41頁）。惟此適足以證明被上訴人確曾於
    86年間因系爭土地遲未辦理所有權移轉登記，而將連高鴻鸞
    列為相對人，向桃園縣觀音鄉調解委員會聲請調解之事實。
    又上訴人雖稱證人葉步榮係與被上訴人共同無權占有系爭土
    地，其證言難以遽信云云。然上訴人迄未舉證證明證人葉步
    榮係與被上訴人共同無權占有系爭土地，則其如此指摘證人
    葉步榮，誠非可取。此外，證人葉步榮證稱許學滿有拿中人
    費 (即佣金)乙節，雖未見載於系爭買賣契約書第13條，惟
    此佣金之給付，並非不動產買賣契約書之必要記載事項，尤
    其在59年間簽訂系爭土地買賣契約時，仲介制度尚未萌芽，
    是否給付佣金？如何給付? 但憑當事人依當時之交易習慣而
    定，鮮有明確記載者。故而上訴人以系爭買賣契約書第13條
    未有佣金之記載，即否認證人葉步榮所為許學滿有拿中人費
    之證詞真實性，自非可採。
３、再者，系爭土地至少自60年間起即先後由江阿成、其子江漢
    燐、其媳即被上訴人等耕作使用迄今，已如前述，且系爭土
    地於71年5月19日連林雁曾登記設定抵押權予第三人林總耀
    ，嗣於80年10月14日塗銷該抵押權登記，又於84年4月10日
    因當時所有權人連高鴻鸞欠稅而經財政部台灣省南區國稅局
    嘉義縣分局為查封登記，嗣於84年10月27日塗銷該查封登記
    等情，有系爭土地登記簿在卷可稽（見原審卷第94、95頁）
    ，由是可見連林雁、連高鴻鸞在世時，對於其所有之系爭土
    地並非毫無所悉或毫不在意或欠缺管理，惟於本件起訴前，
    卻未曾見連林雁、連高鴻鸞、上訴人及其他共有人等對江阿
    成、江漢燐及被上訴人等於系爭土地長年耕作使用之行為為
    任何權利之主張。衡諸常情，若非江阿成、江漢燐及被上訴
    人等之占有使用系爭土地確有所本，當不致如此。是上訴人
    陳稱連林雁及連高鴻鸞向來居住台南市或台北縣市，上訴人
    之兄弟姐妹亦無人居住於桃園縣觀音鄉，且均非務農，故就
    系爭土地並未特別關注，實不知悉系爭土地曾由江阿成、江
    漢燐及被上訴人耕作，實非可採。又江阿成、江漢燐迄至死
    亡均未就系爭土地提起所有權移轉登記之訴訟，惟此乃其等
    之權利是否怠於行使之問題，尚不足以反證被上訴人所辯江
    阿成與連林雁就系爭土地存有買賣契約係不可採信。
４、上訴人雖另否認系爭買賣契約書上之連林雁簽名非其親為，
    且被上訴人亦未能證明其用印為真，據以質疑系爭買賣契約
    書之真正。惟早年民眾法律常識欠缺，由代書書立買賣契約
    書，甚而於姓名欄預先代為書寫，始交由契約當事人於其上
    用印，尚與常情無悖。至系爭買賣契約書上連林雁、許學滿
    之印文，雖與渠等先前申請之印鑑證明申請書上用印不同，
    然觀諸原審所調取之該等印鑑證明申請書連林雁所為申請時
    間為69年、71年，許學滿申請時間則為86年、88年，均為系
    爭買賣契約書訂立之後，相隔多已逾10年，且一人擁有數枚
    印章之情形，乃常有之事，自難以系爭買賣契約書上用印與
    該等印鑑證明申請書上印文不同，即遽認系爭買賣契約書上
    之連林雁、許學滿用印非為真正，此與連林雁是否受有相當
    教育程度、是否曾服公職、是否欠缺法律常識無涉。否則連
    林雁既係如此精明之人，又豈會任令江阿成、江漢燐及被上
    訴人等至少自60年間起即在系爭土地上耕作多年而不予制止
    ？益見上訴人如是否認系爭買賣契約書之真正，並非可採。
５、揆諸前開說明，堪認系爭買賣契約書為真正。上訴人所提出
    之各該質疑，尚難動搖上開心證之認定，委無可取。
五、綜上所述，上訴人請求被上訴人應將系爭土地返還予上訴人
    及全體共有人，暨自起訴狀繕本送達翌日起至返還系爭土地
    之日止按月給付上訴人及全體共有人1萬8,535元，洵非正當
    ，不應准許，原審為上訴人敗訴判決，並駁回其假執行之聲
    請，核無不合。上訴意旨指摘原判決不當，求予廢棄改判，
    為無理由，應予駁回。又本件事實已臻明確，兩造其餘攻擊
    、防禦方法經審酌後，認與判決結果無涉，爰無逐一論究之
    必要，附此敘明。
六、據上論結，本件上訴為無理由，依民事訴訟法第449條第1項
    、第78條，判決如主文。
中    華    民    國    98    年    2    月    24    日
                    民事第十庭
                        審判長法  官   黃豐澤
                              法  官   蕭艿菁
                              法  官   林麗玲
正本係照原本作成。
上訴人如不服本判決，應於收受送達後20日內向本院提出上訴書
狀，其未表明上訴理由者，應於提出上訴後20日內向本院補提理
由書狀（均須按他造當事人之人數附繕本）上訴時應提出委任律
師或具有律師資格之人之委任狀；委任有律師資格者，另應附具
律師資格證書及釋明委任人與受任人有民事訴訟法第466條之1第
1項但書或第2項（詳附註）所定關係之釋明文書影本。
中    華    民    國    98    年    2     月    24    日
                              書記官   李明昇
附註：
民事訴訟法第466條之1（第1項、第2項）：
對於第二審判決上訴，上訴人應委任律師為訴訟代理人。但上訴
人或其他法定代理人具有律師資格者，不在此限。
上訴人之配偶、三親等內之血親、二親等內之姻親，或上訴人為
法人、中央或地方機關時，其所屬專任人員具有律師資格並經法
院認為適當者，亦得為第三審訴訟代理人。


司法院資訊處製作；財團法人民間司法改革基金會備份。
